【裁判字號】    97,重上,58
【裁判日期】    980506
【裁判案由】    土地補償分割
【裁判全文】
臺灣高等法院臺中分院民事判決  97年度重上字第58號
上  訴  人  辛○○
兼上列一人
法定代理人  壬○○  住同上
訴訟代理人  徐曉萍律師
            劉佳田律師
被上訴人    乙○○  住臺中縣大雅鄉○○路○段568號
            丁○○  住臺中縣大雅鄉○○路○段154巷33號
            丙○○  住臺中市西屯區○○○街2號
上列一人
訴訟代理人  盧永和律師
上列一人
複代理人    莊慶洲律師
被上訴人    戊○○  住臺中縣大雅鄉○○街118號
            己○○  住同上
            甲○○  住同上
上列一人
法定代理人  庚  ○  住同上
上列當事人間土地補償分割事件，上訴人對於中華民國97年4月
9日臺灣臺中地方法院96年度重訴字第322號 第一審判決提起上
訴，本院於98年3月18日言詞辯論終結，判決如下：
    主  文
原判決廢棄。
被上訴人在第一審之訴駁回。
第一、二審訴訟費用由被上訴人負擔。
    事實及理由
壹、程序方面：
    本件被上訴人丁○○、戊○○、己○○、甲○○經合法通知
    ，未於言詞辯論期日到場，核無民事訴訟法第三百八十六條
    所列各款之情形，爰依上訴人之聲請，由其一造辯論而為判
    決，合先敘明。
貳、實體方面：
一、被上訴人起訴主張：(1)坐落臺中市○○區○○段八六四、八
    六四之一地號，地目：均為田；面積均為一四五九‧九一平
    方公尺土地（下稱系爭土地），分別為上訴人壬○○、辛○
    ○（下稱壬○○等人）所有，訴外人方水來（下稱方水來）
    於民國（下同）八十五年九月十六日，與壬○○等二人簽立
    臺灣省臺中市私有耕地租約墩港字第九二八號（下稱系爭租
    約），期限至九十七年十二月三十一日止，嗣方水來於上揭
    租賃契約存續期間死亡，經臺中市西屯區公所核定變更承租
    人為被上訴人乙○○、丁○○、丙○○、戊○○、己○○、
    甲○○（下稱乙○○等六人），惟壬○○等二人於九十三年
    間，向臺中市西屯區公所申請終止耕地租約，經臺中市西屯
    區公所耕地租佃委員會租佃爭議調處成立，同意將壬○○等
    二人所有之上開系爭土地應有部分十分之三移轉登記予乙○
    ○等六人，並由臺中市政府發給九十三年五月五日九三證字
    第００二號調處成立證明書在案。(2)上揭調處結果主文內容
    為：「租佃雙方願以農發條例第十六條第五款規定以協議方
    式終止租約。」詎料，壬○○等二人於本件調處（處）成立
    後迄今仍拒絕履行，按調處（處）內容，亦即「依判決共有
    物分割後之廣順段八六四、八六四之一地號部分終止租約，
    願兩筆土地面積十分之三，補償分割於承租人（即乙○○等
    六人）‧‧‧」等語，足見壬○○等二人怠於履行上揭調解
    條件，顯有損及乙○○等六人之利益，爰依調處契約之法律
    關係，提起本件訴訟等情。起訴聲明求為判決：(一)上訴人辛
    ○○應將其所有坐落在臺中市○○區○○段八六四之一地號
    ，地目：田；面積：一四五九‧九一平方公尺之土地，所有
    權應有部分十分之三，移轉登記予被上訴人等六人公同共有
    。(二)上訴人壬○○應將其所有坐落在臺中市○○區○○段八
    六四地號，地目：田；面積：一四五九‧九一平方公尺之土
    地，所有權應有部分十分之三，移轉登記予被上訴人等六人
    公同共有。(三)訴訟費用由上訴人負擔；於本院答辯聲明求為
    判決：(一)上訴駁回。(二)第二審訴訟費用由上訴人負擔。
二、上訴人則以：(1)本件既屬租佃爭議事件，依耕地三七五減租
    條例第二十七條規定，調處成立本件有執行名義，被上訴人
    即不得再依該調處內容更行起訴，請求上訴人履行，至上訴
    人主張其調處內容有無效之原因，欲免受強制執行者，已另
    行提起訴訟以資解決，從而被上訴人依調處成立之內容，更
    行起訴，自屬欠缺權保護要件。(2)按耕地租佃調處，為出租
    人與承租人雙方互相讓步所成立之契約關係，其標的須合法
    、可能、確定，如標的不確定，則契約則不具備生效要件。
    本件調處程序筆錄及調處成立證明書所記載之內容為：「租
    佃雙方願以農發條例第十六條第五款規定以協議方式終止租
    約。」，而上開調處內容未記載分割之面積及位置，致其內
    容無從確定，是本件調處無效，乙○○等六人自不得依據無
    效之調處內容請求壬○○等二人為土地補償分割。(3)縱認系
    爭調處有效成立，按依內政部九十年五月一日以台內地00
    00000號所示，乙○○等六人於九十六年一月初，收受
    更正後之租佃爭議調處成立證明書，未於二個月內完成分割
    、移轉，應重新申請調處，亦不得請求上訴人補償分割。(4)
    依系爭租約內容係就壬○○、辛○○與訴外人陳玉雪（下稱
    陳玉雪）所有坐落臺中市○○區○○段八六四、八六四之一
    、八六四之二、八六六、八七０地號等五筆土地，依據耕地
    三七五減租條例之規定，與方水來成立耕地租約，則系爭租
    約中陳玉雪與壬○○等人係基於同一份系爭租約而為出租人
    ，且並無脫離租賃關係，是系爭租約並非個別對各該土地所
    有權人而單獨存在，此觀系爭租約上之租金約定自明，從而
    系爭租約對於陳玉雪與壬○○等人應係屬於連帶之債、不可
    分之債，因此若有終止租約情事，應由其全體為之，故由壬
    ○○一人所為之終止租約之意思表示，尚難認已生終止租約
    之效力。(5)又若僅有系爭土地為調處，則對於其他三筆土地
    之租金如何？即生疑義，且如何分割系爭土地，調處書上均
    未記載，則調處內容顯有不確定、不具體情事，自無從為執
    行，自不發生分割方式終止租約之效力，故兩造之系爭租約
    並未消滅。(6)再本件調處程序筆錄之內容既以土地分割為終
    止租約之附停止條件，則乙○○等六人自認無法辦理分割，
    且系爭土迄今未完成分割、移轉事宜，是兩造間之系爭租約
    仍然繼續存在。(7)本件調處時上訴人辛○○為禁治產人，上
    訴人壬○○雖為監護人，但依民法第一千一百零一條、第一
    千一百十三條準用同法第一千一百零一條後段規定，監護人
    非為受監護人之利益對受監護人之財產不得使用或處分，為
    不動產處分時，應得親屬會議之允許，而本件上訴人壬○○
    處分受監護人辛○○所有之系爭土地並未得親屬會議允許，
    自屬無效，則對辛○○一部分既無效，本件調處應全部無效
    等語，資為抗辯。於本院上訴聲明求為判決：如主文所示。
三、本件到場當事人不爭執事項：
(一)、壬○○等人之被繼承人陳旺前於三十八年六月十日將重測前
    坐落臺中市西屯區港尾子第六七之一、六七之八、六八之二
    地號等三筆土地與乙○○等六人之被繼承人方水來訂定耕地
    三七五租約，於陳旺死亡後，出租人地位由壬○○、陳玉雪
    、辛○○三人共同繼承；八十年十二月三十日方水來與壬○
    ○、陳玉雪、辛○○共同簽立耕地三七五租約；八十五年九
    月十日申請耕地標示變更及續訂租約，將耕地標示變更為臺
    中市○○區○○段八六四、八六六及八七０地號土地。方水
    來與辛○○、壬○○、陳玉雪於八十五年九月十六日就上開
    廣順段八六四、八六六及八七０地號三筆土地續訂耕地三七
    五租約。
(二)、上開廣順段八六六、八七０地號土地於九十二年一月二十九
    日，因判決共有物分割登記為陳玉雪所有，上開廣順段八六
    四號土地於九十二年一月二十九日因分割增加廣順段八六四
    之一、八六四之二地號二筆土地，其中廣順段八六四地號土
    地亦於九十二年一月二十九日，因判決共有物分割登記為壬
    ○○所有；而廣順段八六四之一地號土地於九十二年一月二
    十九日，因判決共有物分割登記為辛○○所有，廣順段八六
    四之二地號土地則分割為陳玉雪所有。
(三)、辛○○於八十八年二月六日經法院宣告禁治產，由壬○○任
    監護人。
(四)、兩造因系爭租佃爭議事件，向臺中市西屯區公所申請調處，
    經臺中市西屯區公所於九十三年三月八日檢送臺中市西屯區
    公所耕地租佃委員會調處程序筆錄，並經臺中市政府核發九
    三證字第００一號租佃爭議調處成立證明書。惟上開臺中市
    西屯區公所耕地租佃委員會調處筆錄，其申請人記載：「壬
    ○○等」，其後因調處協議地號與原陳報地號不符，臺中市
    政府乃於九十三年五月五日以府地權字第０９３００７０２
    ２６號函將上開調處成立證明書，予以註銷。嗣臺中市西屯
    區公所於九十三年五月十一日檢送臺中市政府所核發九三證
    字第００二號租佃爭議調處成立證明書，然該調處成立證明
    書申請人欄記載上訴人壬○○與陳玉雪，故再經臺中市政府
    於九十六年一月三日核發調處成立證明書，將申請人更正為
    壬○○、辛○○。
(五)、上訴人壬○○等人主張本件租佃調處有無效或不成立等情，
    業經本院九十六度上字第二０六號租佃爭事件，判決上訴人
    壬○○等人敗訴，上訴人壬○○等人不服上訴，業經最高法
    院九十七年度台上字第二四八五號裁定駁回確定，經本院調
    取上開歷審卷證查明，並經兩造辯論。
四、本件上訴人壬○○等人辯稱：本件既屬租佃爭議事件，依耕
    地三七五減租條例第二十七條規定，調處成立本件有執行名
    義，被上訴人即不得再依該調處內容更行起訴，請求伊履行
    ，至伊主張其調處內容有無效之原因，欲免受強制執行者，
    已另行提起訴訟以資解決，從而被上訴人依調處成立之內容
    ，更行起訴，自屬欠缺權保護要件等語。經查：
(一)、按出租人與承租人間因耕地租佃發生爭議時，應由當地鄉（
    鎮、市、區）公所耕地租佃委員會調解；調解不成立者，應
    由直轄市或縣（市）政府耕地租佃委員會調處；不服調處者
    ，由直轄市或縣（市）政府耕地租佃委員會移送該管司法機
    關，司法機關應即迅予處理，並免收裁判費用。前項爭議案
    件非經調解、調處不得起訴；經調解、調處成立者，由直轄
    市或縣（市）政府耕地租佃委員會給予書面證明。前條爭議
    案件，經調解或調處成立者，當事人之一方不履行其義務時
    ，他造當事人得逕向該管司法機關聲請強制執行，並免收執
    行費用，耕地三七五減租條例第二十六條、第二十七條分別
    定有明文。又依耕地三七五減租條例第二十七條之規定，租
    佃爭議事件，經調解或調處成立者，當事人得逕行聲請強制
    執行，當事人就此項事件不聲請強制執行，而提起訴訟如不
    具備保護要件者，法院應認為無理由駁回其訴（最高法院四
    十四年七月二十六日民、刑庭總會會議決議(七)意旨參照）。
(二)、被上訴人乙○○等六人起訴主張：坐落臺中市○○區○○段
    八六四、八六四之一地號，地目：均為田；面積均為一四五
    九‧九一平方公尺之系爭土地，分別為上訴人壬○○、辛○
    ○所有方水來於八十五年九月十六日，與壬○○等二人簽立
    臺灣省臺中市私有耕地租約墩港字第九二八號之系爭租約，
    期限至九十七年十二月三十一日止，嗣方水來於上開租賃契
    約存續期間死亡，經臺中市西屯區公所核定變更承租人為乙
    ○○等六人之事實，此為壬○○等二人所不爭執，並有乙○
    ○等六人提出之戶籍謄本、臺灣省臺中市私有耕地租約、土
    地登記謄本等資料為證（見原審卷第五至十一頁），是乙○
    ○等六人上開主張，應堪信為真實。又壬○○兼代理辛○○
    於九十三年二月十三日向臺中市西屯區公所耕地租佃委員會
    申請耕地租佃爭議調處，雙方並於同年四月十日在該委員會
    作成調處，調處內容為：「租佃雙方願以農發條例第十六條
    第五款規定以協議方式終止租約」等語，經臺中市政府於同
    年月十二日以０９３００５６２６８號函檢送九三證字第０
    ０一號租佃爭議調處成立證明書給臺中市西屯區公所，惟該
    所發現該調處成立證明書，將不在申請調處範圍內為陳玉雪
    所有之系爭土地同區段八六四之二、八六六、八七０地號土
    地列入，乃於同年月十五日檢還調處成立證明書請臺中市政
    府查明更正，臺中市政府於同年月二十一日同意備查，臺中
    市西屯區公所於同年月二十七日請臺中市政府重新製發，臺
    中市政府於同年五月五日同意製發，並註銷九三證字第００
    一號租佃爭議調處成立證明書，臺中市西屯區公所乃於同年
    月十一日，檢送重新製發之九三證字第００二號調處成立證
    明書給兩造，雖九三證字第００二號調處成立證明書將申請
    人中之「辛○○」誤載為「陳玉雪」，乙○○等六人乃於九
    十五年十一月二十八日，請求臺中市西屯區公所更正，該所
    於同年月二十九日，函請臺中市政府查明更正，臺中市政府
    於九十六年一月三日檢送更正後之九三證字第００二號調處
    成立證明書給雙方等事實，此亦為兩造不爭執，並有臺中市
    西屯區公所耕地租佃委員會調處程序筆錄、調處成立證明書
    等文件附卷可稽（見原審卷第十二至十四頁），是上開事實
    ，足堪信為真實。
(三)、依臺中市西屯區耕地租佃委員會調解（處）程序筆錄內容之
    記載：「五調解（處）經過：(一)兩造陳述調解（處）之目的
    ：試行協議終止耕地租約。(1)申請人（即壬○○等二人）陳
    述：依判決分割共有物後之廣順段八六四、八六四之一地號
    部分終止租約，願兩筆土地面積十分之三補償分割於承租
    人。代書費、規費及其他費用租佃雙方各分擔二分之一。
    分割方式細節租佃雙方另協定之。(2)對造人（即乙○○等
    六人，含方銘聰之繼承人）陳述：承租人願以出租人所提出
    條件終止租約。‧‧‧(四)經辦人員陳述對本件爭議有關法令
    及處理意見：‧‧‧爰依內政部九十年五月一日台內地00
    00000函釋略：耕地租約存續期間租佃雙方得依農業發
    展條例第十六條第一項第五款規定以協議方式終止租約‧‧
    ‧六調解（處）決議如下：‧‧‧(一)主文：租佃雙方願以農
    業發展條例第十六條第一項第五款規定以協議方式終止租約
    。(二)理由：租佃雙方以分割方式終止租約者，得分割為租佃
    雙方單獨所有。各委員協調隻方接受上項解決方法，經當事
    人同意（即調解（處）成立）‧‧‧右筆錄經當場宣讀到場
    當事人認為無誤後簽名或蓋章。」等情（見原審卷第十三頁
    ），再參以本院於九十八年三月五日行準備程序時訊問證人
    即承辦本件耕地租佃爭議之調處委員癸○○，證稱：「（法
    官問：本件終止租佃的條件是否就是如聲請人（地主）以十
    分之三土地給佃農（即承租人）？）是的。」、「（被上訴
    人複代理人問：終止租佃爭議和土地十分之三給承租人兩個
    約定有無前後關係？）這兩個約定有關聯性，沒有前後關係
    ，地主給佃農十分之三，同時就終止租佃契約了。」等語（
    見本院卷第(二)宗第三頁），核其調處之內容已相當具體、確
    定，並由地主即壬○○等二人移轉系爭土地即八六四、八六
    四之一地號兩筆土地各十分之三應有部分所有權予佃農即乙
    ○○等六人名下，同時終止兩租約，且依農業發展條例第十
    六條第一項第五款之規定，如租佃雙方以合意終止租佃契約
    ，並由出租人以土地補償佃戶，則該租佃雙方依合意終止租
    約，且約定以土地補償佃戶而須辦理耕地分割，並不受最小
    耕地面積規定之限制（即不受面積０‧二五公頃之限制），
    本院審核上開其調處之內容已相當具體、確定，並無不確定
    或無從據以執行之問題，抑或違法情事，且上開本件被上訴
    人得據以強制執行之認定，與本院另案九十六度上字第二０
    六號確定判決、最高法院九十七年度台上字第二四八五號確
    定裁定亦採相同見解，有本院上開判決一份附卷可稽（見本
    院卷第(一)宗第一三五至一四九頁、第八十六頁），是上開調
    處筆錄依耕地三七五減租條例第二十七條規定既有執行名義
    ，乙○○等六人本得據此調處筆錄逕行聲請強制執行。揆諸
    上揭說明，自毋庸再提起本件訴訟，從而上訴人辯稱本件乙
    ○○等六人率而提起本件訴訟，應屬欠缺權利保護之必要等
    語，應為可採。
五、至上訴人壬○○等人辯稱，兩造間就系爭土地所訂立之系爭
    租約未合意終止、臺中市政府對調處內容之變更有無效獲得
    撤銷及當事人資格有錯誤原因等情。惟壬○○等二人所稱之
    上開事由，業經壬○○等人向法院提起確認租佃關係存在之
    訴，並經原審法院九十六年度訴字第四三九號、本院九十六
    年度上字二０六號、最高法院九十七年度台上字第二四八五
    號、九十七年度台抗字第七六五號等民事判決確定在案，已
    如上述，並經本院調閱後，壬○○等二人於上開另案民事確
    定判決案件中之訴訟標的與其所提出攻擊防禦方法，與於本
    院訴訟所提出抗辯之訴訟標的與其所提出攻擊防禦方法，經
    核均屬相同，且經法院逐一審斷。按除別有規定外，確定之
    終局判決就經裁判之訴訟標的，有既判力，民事訴訟法第四
    百條第一項定有明文。又訴訟標的之法律關係，於確定之終
    局判決中經裁判者，當事人之一造以該確定判決之結果為基
    礎，於新訴訟用作攻擊防禦方法時，他造應受其既判力之拘
    束，不得以該確定判決言詞辯論終結前，所提出或得提出而
    未提出之其他攻擊防禦方法為與該確定判決意旨相反之主張
    ，此就民事訴訟法第三百九十九條第一項規定之趣旨觀之甚
    明（最高法院四十二年台上字第一三０六號判例意旨參照）
    。為此，壬○○等二人所提上開抗辯事由，依上開說明，本
    院自受上開民事確定判決既判力之效力所及，從而壬○○等
    人於本院所為上開之抗辯本件租約未合意終止、臺中市政府
    對調處內容之變更有無效獲得撤銷及當事人資格有錯誤原因
    等語，為不可取。雖壬○○等人再稱上開另案租佃爭議事件
    ，伊已提起再審等語，惟壬○○等人並未提出上開另案租佃
    爭議事件已經再審判決廢棄確定之證明，從而亦不得阻斷乙
    ○○等六人之強制執行，附此敘明。
六、上訴人壬○○等人於本審另提出新事由，主張本件調處時上
    訴人辛○○為禁治產人，上訴人壬○○雖為監護人，但依民
    法第一千一百零一條、第一千一百十三條準用同法第一千一
    百零一條後段規定，監護人非為受監護人之利益對受監護人
    之財產不得使用或處分，為不動產之處分時，應得親屬會議
    之允許，而本件壬○○處分受監護人辛○○所有之系爭土地
    並未得親屬會議允許，自屬無效，則對辛○○一部分無效，
    本件調處應全部無效等語。惟被上訴人乙○○、丙○○抗辯
    ，二審為嚴格續審制，上訴人壬○○等人於本審不得再提出
    新攻擊或防禦方法等語。按當事人於第二審不得提出新攻擊
    或防禦方法，為民事訴訟法第四百四十七條第一項前段定有
    明文，壬○○等人對其所主張之上開事由，為於本審始提出
    新攻擊方法並不爭執，且迄未釋明有該條第一項但書各款之
    事由，是其於本審所提出上開新事由之抗辯，本院得不予審
    究，是被上訴人乙○○、丙○○之上開抗辯，難謂無據，尚
    屬可採。況按現行民法第一千一百零一條規定「監護人對於
    受監護人之財產，非為受監護人之利益不得使用或處分，為
    不動產之處分時，應得親屬會議之允許。」，有關監護人對
    受監護人不動產之處分，應得親屬會議之允許者，其前提要
    件僅限於非為受監護人之利益不得處分而已，其立法目的乃
    在保護受監護人之利益，故反之，如為受監護人之利益，法
    律並無禁止監護人不得處分受監護人不動產，此綜觀該條前
    後文連續並無分項規定甚明。查本件調處係由壬○○等二人
    申請，於調處時，以終止乙○○等六人租佃為條件，同時壬
    ○○等人將其所有系爭土地各以十分之三為回饋補償，其間
    條件為相互有對價，對上訴人辛○○難謂即屬不利，且壬○
    ○等人迄未舉證證明本件調處條件有何對上訴人辛○○不利
    情事，再參以耕地三七五減租條例第十七條第三項規定，關
    於出租人以同條第一項第五款之經依法編定或變更為非耕地
    使用為由終止時，出租人應給付當期之公告土地現值減除土
    地增值稅後餘額三分之一，而本件出租人即上訴人僅應給付
    被上訴人十分之三，互參以觀，尚未過高。為此，本件調處
    成立即未對上訴人辛○○不利，而壬○○等人又不爭執上訴
    人壬○○有合法代理受監護人辛○○申請本件調處，顯見上
    開調處，應屬有效，是壬○○等人主張上訴人辛○○為禁治
    產人，處分伊系爭不動產未經親屬會議允許無效或不生效力
    云云，為不可採。壬○○等人又再主張依修正後民法第一千
    一百零一條第二項規定，監護人代理受監護人購置或處分不
    動產，代理受監護人就供其居住之建築物或其基地出租、供
    他人使用或終止租賃等行為，非經法院許可，不生效力等語
    。惟上開修正條文係於九十八年一月二十三日修正，將於同
    年十一月二十三日始生效，而本件調處發生時間係九十三年
    三月四日，從而自無上開修正民法之適用，故壬○○等人再
    以上開事由提出新攻擊防禦方法，並不能阻斷乙○○等六人
    已取得執行名義之強制執行，併予說明。
七、綜上所述，被上訴人既得依臺中市西屯區耕地租佃委員會調
    處程序筆錄為執行名義，得逕為強制執行，惟率而再行提起
    本件訴訟，應屬欠缺權利保護之必要，從而被上訴人所提之
    本件訴訟，自屬無理由，應予駁回。原審未查，逕為上訴人
    壬○○等人敗訴之判決，自有未洽，上訴意旨指摘原判決不
    當，求予廢棄改判，為有理由，自應由本院予以廢棄改判如
    主文第二項所示。
八、本件事證已臻明確，兩造其餘攻擊防禦方法及舉證，經審酌
    均於判決之結果無影響，爰不一一論述，附此敘明。
九、據上論結，本件上訴為有理由，依民事訴訟法第四百五十條
    、第四百六十三條、第三百八十五條第一項前段、第八十五
    條第一項前段、第七十八條，判決如主文。
中    華    民    國    98    年    5     月    6     日
                  民事第六庭    審判長法  官  袁再興
                                      法  官  吳惠郁
                                      法  官  盧江陽
以上正本係照原本作成。
被上訴人得上訴，上訴人不得上訴。
如對本判決上訴，須於收受判決送達後20日內向本院提出上訴書
狀，其未表明上訴理由者，應於提出上訴後20日內向本院提出上
訴理由書（須按他造人數附具繕本）。
上訴時應提出委任律師為訴訟代理人之委任狀。具有民事訴訟法
第466條之1第1項但書或第2項之情形為訴訟代理人者，另應附具
律師及格證書及釋明委任人與受任人有該條項所定關係之釋明文
書影本。
                                      書記官  陳玫伶
中    華    民    國    98    年    5     月    6     日
                                                      Ｍ


司法院資訊處製作；財團法人民間司法改革基金會備份。
